【裁判字號】    97,簡上,86
【裁判日期】    970926
【裁判案由】    清償借款
【裁判全文】
臺灣臺中地方法院民事判決    97年度簡上字第86號
上  訴  人  乙○○
訴訟代理人  甲○○
被上訴人    丙○○
訴訟代理人  方文獻律師
上列當事人間請求清償借款事件，上訴人對於中華民國97年1月
31 日臺灣臺中地方法院臺中簡易庭96年中簡字第3788號第一審
判決提起上訴，本院於97年9月12日言詞辯論終結，判決如下：
    主    文
原判決關於命上訴人給付超過新台幣貳萬壹仟伍佰玖拾壹元，及
自民國96年5月11日起至清償日止，按週年利率百分之五計算之
利息部分，及該部分假執行之宣告，暨訴訟費用之裁判均廢棄。
上廢棄部分，被上訴人在第一審簡易之訴駁回。
其餘上訴駁回。
第一、二審訴訟費用新臺幣壹萬仟伍佰元，由上訴人負擔百分
之五，餘由被上訴人負擔。
    事  實  及  理  由
一、被上訴人起訴主張：被上訴人執有訴外人丁○○（原名林沛
    璋）與上訴人乙○○、訴外人陳慶業於民國95年6月6日所簽
    訂之債務承擔契約書（下稱系爭債務承擔契約），其內約定
    ：丁○○先前積欠被上訴人之借款新臺幣（下同）100萬元
    ，由陳慶業及上訴人各承受50萬元，被上訴人已承認系爭債
    務承擔契約。系爭債務承擔契約第2條約定：前述債務應由
    上訴人與陳慶業另行成立新公司，待新公司有盈餘時，每月
    從盈餘中提撥5%至10%給付被上訴人，至被上訴人之債權全
    部滿足為止，上訴人亦於同年7月18日成立鎧鑫有限公司（
    以下簡稱鎧鑫公司），承租被上訴人及丁○○之廠房營運，
    實際營運期間為8個月，自95年6月起至96年2月止，營業所
    得甚為可觀。鎧鑫公司嗣後雖已解散，惟基於債權相對性原
    則，上述清償條件之約定，僅於系爭債務承擔契約之當事人
    即丁○○與上訴人、陳慶業間發生拘束力，其效力不及於非
    該契約當事人之被上訴人，上訴人不得以其成立之鎧鑫公司
    無盈餘為由，拒絕對被上訴人清償債務；退步言之，縱認該
    項清償條件對被上訴人發生效力，惟上訴人解散鎧鑫公司，
    係以不正當行為阻止上開清償條件之成就，依民法第101 條
    第1項規定，應視為該清償條件業已成就，故上訴人於受被
    上訴人請求時，即有清償債務之責，為此依據債務承擔之法
    律關係提起本件訴訟等語；並聲明：上訴人應給付被上訴人
    50萬元，及自起訴狀繕本送達翌日起至清償日止，按週年利
    率百分之五計算之利息。
二、上訴人於原審答辯略以：上訴人雖曾簽訂系爭債務承擔契約
    書，同意承擔訴外人丁○○積欠被上訴人之50萬元債務，並
    於95年7月間向丁○○承租廠房，成立鎧鑫公司營運，惟鎧
    鑫公司成立未久，即於96年2月12日遭丁○○趕出廠房，並
    強占其內所有機器設備，以致無法繼續經營，從而無盈餘可
    資清償上開債務，依系爭債務承擔契約書第2條約定，上訴
    人向被上訴人清償債務之停止條件尚未成就。而系爭債務承
    擔契約書既經被上訴人承認，足見被上訴人對該契約第2條
    約定之清償條件亦已同意，自應受其拘束，不得在上訴人成
    立之公司未有盈餘時，請求清償債務等語；並聲明：駁回被
    上訴人之訴；如受不利之判決，願供擔保請准宣告免為假執
    行。
三、原審判決上訴人應給付被上訴人50萬元，及自96年5月11日
    起至清償日止，按週年利率百分之五計算之利息，並依職權
    宣告得假執行，暨依聲請宣告供擔保後得免為假執行。上訴
    人不服，提起上訴，並於本院補稱：本件係因上訴人與訴外
    人續瑞有限公司等人間簽訂機器買賣契約，上訴人才會同時
    簽訂系爭債務承擔契約，而該機器買賣部分已經判決通謀虛
    偽意思表示而無效（本院96年度訴字第623號及臺灣高等法
    院臺中分院96年度上易字第62號），所以系爭債務承擔契約
    的協議應該也無效等語；並聲明：(1)原判決廢棄。(2)被上訴
    人在第一審之訴駁回。(3)第一、二審訴訟費用由被上訴人負
    擔。
四、兩造經本院試行整理並簡化爭點，結果如下：
  (一)兩造不爭執事項：
    (1)被上訴人執有訴外人丁○○與上訴人、訴外人陳慶業於95
      年6月6日簽訂之系爭債務承擔契約書，其第1條約定：丁○○先前積欠被上訴人之借款債務100萬元，由陳慶業及
      上訴人各承受50萬元之債務承擔契約，且被上訴人已承認
      系爭債務承擔契約。
    (2)系爭債務承擔契約第2條約定：前述債務應由上訴人與陳
      慶業另行成立新公司，待新公司有盈餘時，每月從盈餘中
      提撥5%至10%給付予被上訴人，至被上訴人之債權全部滿
      足為止。
    (3)上訴人於95年7月18日設立鎧鑫公司，鎧鑫公司後於96年5
      月22日解散。
  (二)兩造爭執之事項(要點)：
    (1)系爭債務承擔契約是否屬於通謀虛偽意思表示而無效？
    (2)系爭債務承擔契約第2條有關清償條件之約定，有無拘束
      被上訴人之效力？
    (3)若前述清償條件對被上訴人亦有拘束力，該清償條件是否
      業已成就？
五、本院得心證之理由：
  (一)系爭債務承擔契約應屬有效。
    (1)按「所謂通謀而為虛偽意思表示，乃指表意人與相對人互
      相故意為非真意之表示而言，故相對人不僅須知表意人非
      真意。並須就表意人非真意之表示相與而為非真意之合意
      ，若僅一方無欲為其意思表示所拘束之意，而表示與真意
      不符之意思者，尚不能指為通謀而為虛偽意思表示。」（
      最高法院62 年台上字第316號判例參照）。又當事人主張
      有利於己之事實，就其事實有舉證之責任，民事訴訟法第
      277條前段規定甚明。茲上訴人主張系爭債務承擔契約為
      通謀之虛偽意思表示，係有利於其本人之事實，而此事實
      又為被上訴人所否認，是上訴人即應就此事實，負舉證之
      責任。本件上訴人並未能舉證以實其說，其此部分主張已
      難憑信。況證人丁○○於本院準備程序明確證稱：伊簽訂
      系爭債務承擔契約係真意之表示，非通謀虛偽意思表示等
      語。
    (2)又債務承擔契約屬於準物權契約，乃不要因契約，故其原
      因關係是否有效存在，與已成立之債務承擔契約無涉，即
      使原因關係因無效或經撤銷而不存在，債務承擔契約亦不
      因而隨同歸於無效。本件縱如上訴人所陳，係因上訴人與
      訴外人續瑞有限公司等人間簽訂機器買賣契約，上訴人始
      同時簽訂系爭債務承擔契約，而該機器買賣契約部分經本
      院96年度訴字第623號及臺灣高等法院臺中分院96年度上
      易字第62號判決認定係屬通謀虛偽意思表示而無效，系爭
      債務承擔契約亦不因而隨同歸於無效。
    (3)綜上，上訴人主張系爭債務承擔契約屬於通謀虛偽意思表
      示而無效，並不可採，系爭債務承擔契約應屬有效。
  (二)系爭債務承擔契約第2條有關清償條件之約定，屬於系爭債
    務承擔契約之一部分，被上訴人承認系爭債務承擔後，自具
    有拘束被上訴人之效力。
    (1)系爭債務承擔契約之內容為：「立契約書人林沛璋（以下
      簡稱甲方），及陳慶業、乙○○（以下簡稱乙方）茲就甲
      方積欠丙○○之借款新台幣壹佰萬元正之事由，訂立條款
      如下：第一條  甲方前積欠丙○○之借款新台幣壹佰萬元
      整由陳慶業、乙○○各承受新台幣伍拾萬元整。第二條
      清償條件：乙方另行成立新公司，待新公司有盈餘時，每
      月從盈餘提撥百分之五至百分之十給付予丙○○至丙○○
      之債權全部滿足為止。‧‧‧」，此有被上訴人提出之債
      務承擔契約書影本1份附卷可稽，且為兩造所不爭執。
    (2)由上開契約內容之整體文義觀之，其中第2條有關清償條
      件之約定，本身即屬系爭債務承擔契約之一部分，第2條
      約定應為第1條約定之附款，故系爭債務承擔契約應屬附
      履行條件之債務承擔契約，第1條之約定應於第2條之履行
      條件成就時，亦即被上訴人成立新公司且有盈餘時，始發
      生效力。從而，被上訴人承認系爭債務承擔契約，應就整
      份債務承擔契約條款為之，而不可選擇就其有利之第1條
      承認之，至第2條則否認之。若謂被上訴人可選擇僅承認
      其中第1條之約定，其結果將與系爭債務承擔契約之原意
      相違背，且將使被上訴人遭受預期外之不利益，明顯對被
      上訴人不公。況從被上訴人之立場而言，若被上訴人認為
      第2條之清償條件對其不利，被上訴人儘可選擇不予承認
      系爭債務承擔契約，則系爭債務承擔契約對其即不生效力
      。
    (3)系爭債務承擔契約業經被上訴人承認，此為被上訴人所自
      認，故系爭債務承擔契約第2條有關清償條件之約定，既
      屬系爭債務承擔契約之一部分，自具有拘束被上訴人之效
      力。被上訴人陳稱：系爭債務清償契約第2條有關清償條
      件之約定，僅於契約之當事人即丁○○與上訴人、陳慶業
      間發生拘束力，其效力不及於非該契約當事人之被上訴人
      云云，顯非可採。
  (三)系爭債務承擔契約第2條有關清償條件之約定，在上訴人應
    給付被上訴人21,591元範圍內，應認為條件已成就。
    (1)上訴人於95年6月6日簽訂系爭債務承擔契約後，旋於同年
      7月18日成立鎧鑫公司，並承租被上訴人及丁○○之廠房
      營運，嗣於96年2月12日因丁○○收回廠房，鎧鑫公司乃
      無法繼續營運，於96年5月22日宣告解散等情，為兩造所
      不爭執。又鎧鑫公司95年度之營業收入淨額為3,075,408
      元，全年所得額為184,528元，96年度1至4月份營業額為
      523,062元，業經上訴人提出95年度營利事業所得稅結算
      申報書影本1份及營業人銷售額與稅額申報書2份為證（原
      審卷第75-77頁），被上訴人對此並不爭執，堪信為真實
      。
    (2)系爭債務承擔契約第2條約定，待新公司有盈餘時，每月
      應從盈餘中提撥5%至10%給付予被上訴人，至被上訴人之
      債權全部滿足為止，已如前述。茲上訴人所成立之鎧鑫公
      司既有盈餘，則被上訴人本於債務承擔之法律關係，自得
      在鎧鑫公司盈餘10%範圍內，請求上訴人給付，其中95 年
      度金額為18,453元（184,52810%＝18,453，小數點以下
      四捨五入），另96年度因無營利事業所得稅申報書可據，
      經以95年度營業收入淨額及全年所得額之比例計算結果為
      3,138元【（523,062÷3,075,408×184,528）×10%＝
      3,138】，故被上訴人得請求上訴人給付之金額為21,591
      元。
    (3)被上訴人雖主張：縱認系爭債務承擔契約第2條之清償條
      件對被上訴人發生效力，惟上訴人解散鎧鑫公司，係以不
      正當行為阻止上開清償條件之成就，依民法第101條第1項
      規定，應視為該清償條件業已成就云云。惟查，上訴人係
      因丁○○收回廠房致無法繼續營運，不得已乃解散鎧鑫公
      司，已如前述，尚難認上訴人係以不正當行為阻止條件成
      就，被上訴人此部分主張，並非可採。
    (4)按給付有確定期限者，債務人自期限屆滿時起，負遲延責
      任；給付無確定期限者，債務人於債權人得請求給付時，
      經其催告而未為給付，自受催告時起，負遲延責任；其經
      債權人起訴而送達訴狀，或依督促程序送達支付命令，或
      為其他相類之行為者，與催告有同一之效力；民法第229
      條第1項、第2項定有明文。又遲延之債務，以支付金錢為
      標的者，債權人得請求依法定利率計算之遲延利息，民法
      第233條第1項前段亦有明文。從而，被上訴人本於債務承
      擔之法律關係，訴請上訴人給付21,591萬元，及自起訴狀
      繕本送達翌日即96年5月11日（按本件起訴狀繕本96年4月
      30日寄存送達於上訴人住所所在地之警察機關，有本院送
      達證書1件附卷可稽，依民事訴訟法第138條第2項規定，
      於同年5月10日發生送達效力，故上訴人於同年5月11日即
      陷於給付遲延）起至清償日止，按週年利率百分之五計算
      之法定遲延利息，為有理由，應予准許；逾此所為請求，
      為無理由，應予駁回。又上開應准許部分，係依民事訴訟
      法第427條第1項規定適用簡易程序而為上訴人敗訴之判決
      ，應依同法第389條第1項第3款規定，依職權宣告假執行
      。原審就超過上開應准許部分，為上訴人敗訴之判決，並
      為假執行之宣告，自有未洽。上訴意旨就此部分指摘原判
      決不當，求予廢棄改判，為有理由。至於上開應准許部分
      ，原審判命上訴人給付，並為假執行之宣告，核無違誤，
      上訴意旨就此部分，仍執陳詞，指摘原判決不當，求予廢
      棄，為無理由，應駁回其上訴。
六、據上論結，本件上訴為一部有理由，一部無理由，依民事訴
    訟法第436條之1第3項、第450條、第449條第1項、第79條，
    判決如主文。
中    華    民    國    97    年    9     月    26    日
                  民事第四庭    審判長法  官  王  銘
                                      法  官  郭佳瑛
                                      法  官  陳文燦
上正本證明與原本無異。
不得上訴。
中    華    民    國    97    年    9     月    26    日
                                      書記官  鄭淑英


司法院資訊處製作；財團法人民間司法改革基金會備份。
